臺灣臺南地方法院民事判決
110年度建字第30號
原      告  盛富科技有限公司

法定代理人  王淑姬  
訴訟代理人  高峯祈律師
複  代理人  廖顯頡律師
被      告  福清營造股份有限公司

法定代理人  黃大𣜒  
訴訟代理人  謝佳伯律師
複  代理人  林詩涵律師
上列當事人間請求給付工程款事件，本院於民國111年4月18日言
詞辯論終結，判決如下：
    主      文
原告之訴及假執行之聲請均駁回。
訴訟費用新臺幣78,295元由原告負擔。
    事實及理由
一、原告起訴主張：
㈠、被告福清營造股份有限公司（下稱被告或被告公司）、互立
    機電工程股份有限公司（下稱互立公司）與金光裕建築師事
    務所共同承攬臺南市政府工務局代辦之「興建大臺南會展中
    心統包工程」（下稱系爭工程），其中互立公司負責系爭工
    程之機電工程（即機電、空調、給排水、消防等）。原告於
    民國109年2月26日與互立公司簽署承攬書（下稱系爭消防契
    約），承攬系爭工程之「消防工程勞務包」部分，嗣互立公
    司因財務問題於109年5月30日與被告公司進行會議，並於10
    9年6月10日簽訂協議書（下稱系爭協議書），協議互立公司
    無條件退出系爭工程共同承攬團隊，並讓出執行系爭工程案
    之一切權利與義務，全權交由被告公司繼受，互立公司不得
    再行主張，則被告公司負有繼受並履行系爭工程之義務。原
    告於109年6月間停止進行所承攬之消防工程，依原告施工日
    誌及互立公司工程計價單，原告已完成消防工程勞務包17％
    之工程進度，依系爭消防契約之工程總價新臺幣（下同）4,
    500萬元計算17％，應領得工程款為765萬元（4,500萬元×7％＝
    765萬元）。被告將包含原告施作之工程進度報驗，並依工
    程進度向臺南市政府請領工程款，卻拒絕將原告依系爭消防
    契約施作17％之工程款給付原告，被告公司取得765萬元之款
    項，屬無法律上原因所受之利益，致原告受有765萬元之損
    害。為此，原告依不當得利之法律關係，請求被告公司應給
    付原告765萬元（原告原主張依系爭協議書之契約承擔，被
    告應繼受系爭消防契約之法律關係，以此為請求權基礎請求
    被告公司給付，惟於111年3月7日言詞辯論期日改依不當得
    利請求，見本院卷三第29頁）。
㈡、對被告抗辯之陳述：
  ⒈法院向臺南市政府工務局函調之系爭工程請款資料，第26-1
    期工程估驗數量計算表，其中「乙.捌.四消防設備工程」顯
    示核定金額為62,069,728元」（見本院卷一第256頁），雖
    該計價與原告計算不同，仍足認原告於停工前已有部分施作
    。又被告向臺南市政府於第27、28期之請款資料中，有原告
    施作部分，此部分工程款總計為3,710,765元，且第29至34
    期估驗單中僅列機電工程大項，細項未詳列，被告亦可能在
    後續估驗期數中向臺南市政府請領原告施作部分之工程款。
    另原告提出之施工日誌、工程計價單總表、分表，均係原告
    提供給互立公司申請報驗之資料，未料互立公司未提供給被
    告公司，以致該等資料上無相關簽章核印，依原告自行估算
    計價，原告完成配管水系統價值3,000,000元、配管電系統2
    ,571,429元、拉線1,714,286元。另被告後續將水電工程（
    含消防部分）發包給承龍水電工程有限公司（下稱承龍公司
    ），而承龍公司卻不提供與被告公司間之契約資料，原告與
    互立公司承攬消防工程之金額為4,500萬元，被告公司完成
    剩餘消防工程之支出應可由承龍公司得知，兩者差額即被告
    節省支出之消極利益，原告即得請求將該利益返還原告。
  ⒉本件為非給付型不當得利，兩造間沒有契約關係，亦不存在
    原告有給付之意識、有目的給付被告公司之情況，原告已付
    出諸多人力及材料成本施作消防工程，原告施作部分仍留存
    於大臺南會展中心中，即屬非給付型不當得利，被告公司未
    具備法律上原因，免去施作部分之工程成本，自屬被告公司
    享有之利益，縱認原告無法以系爭消防契約之價格認定不當
    得利之利益，亦無法以4,500萬元與被告公司完成剩餘消防
    工程支出之差額認作不當得利之利益，至少應以原告施作工
    程之人力、物力及材料成本作為返還價額之依據，原告施作
    成本包括人員保險費200,000元、駐地人員薪資1,403,000元
    、材料成本991,135元。
㈢、並聲明：
  ⒈被告應給付原告7,650,000元，及自起訴狀繕本送達翌日起至
    清償日止，按週年利率5％計算之利息。
  ⒉願供擔保請准宣告假執行。
二、被告則以：
㈠、被告、互立公司及金光裕建築師事務所就系爭工程與業主即
    臺南市政府工務局成立主承攬契約，互立公司與原告就消防
    工程成立次承攬契約，主承攬契約與次承攬契約之法律關係
    ，僅得拘束契約當事人，故原告與互立公司間系爭消防契約
    之權利義務關係，與被告公司無涉。被告公司亦不因與互立
    公司簽立系爭協議書即承受系爭消防契約(次承攬契約)之權
    利義務關係。
㈡、本件為給付型不當得利，原告不得向被告公司請求不當得利
    ：
　⒈被告公司依共同投標協議書、第一次契約變更議定書繼受互
    立公司對業主一切權利義務，被告公司將來可領得互立公司
    已施作部分工程款權利，係本此繼受權利而來，難謂無法律
    上之原因，縱認互立公司已施作部分包括原告完成部分，亦
    非屬不當得利。且「繼受互立公司對業主一切權利義務」與
    「原告付出人力、物力等成本完成部分消防工程」，二者非
    同一事實，並無因果關係，原告不得向被告公司請求不當得
    利。
　⒉原告與互立公司間既存在給付關係，基於給付不當得利優先
    性原則，給付人僅能向因給付關係受有利益者請求返還不當
    得利，不得以同一利益亦因非給付關係而為他人所有為由，
    向第三人請求非給付型不當得利，如此始能維護當事人間信
    賴關係、對危險進行合理分配，並對涉及多人之給付關係確
    認不當得利請求權之當事人。原告基於與互立公司間法律關
    係所為給付，僅能向互立公司請求返還不當得利，不得向被
    告公司請求非給付型不當得利，否則強迫包括被告公司在內
    所有可能因施作工程享有利益者，均須無限承擔互立公司與
    包括原告在內之任意第三人因給付關係所生之風險，即原告
    如得向被告公司請求不當得利，豈非原告亦得向業主，乃至
    於將來使用會展申心的大眾請求不當得利，此種無限擴張且
    事前無從預料之風險將侵害私法行爲之形成自由，並非不當
    得利制度之立法目的。　　
㈢、退步言，依共同投標協議書第6條，契約價金由代表廠商（即
    被告公司）檢具各成員（包含互立公司）分別出具之發票及
    相關文件向機關統一請款，可知各共同投標廠商是獨立計價
    請款，互立公司至退場前所施作之水電工程，未曾出具發票
    、估驗證明、相關文件，被告無從知悉互立公司施作進度並
    向業主請款，是互立公司退場後，被告公司、業主與專管暨
    監造之中興工程顧問股份有限公司（下稱中興公司）商議，
    由被告公司於函文中敘明理由、請款項目及金額，以第26-1
    期估驗計價辦理請領。因被告公司不知悉互立公司施作進度
    ，為辦理估驗計價，係由被告公司與中興公司會同進行清點
    ，始確認互立公司施作水電工程估驗計價金額為5,072,618
    元，其中消防設備工程部分經中興公司清點後確認本期估驗
    金額為0元（見本院卷一第201頁），足見依中興公司清點結
    果，未有互立公司退場前施作之消防工程。另被告公司雖提
    出請領第26-1期估驗計價款，但業主迄今仍未給付款項。再
    者，被告公司前曾為互立公司代墊13,409,817元未獲清償，
    故被告公司向業主請領第26-1期估驗計價款前，已先向互立
    公司敘明將以請領前揭水電工程款為同額抵銷，縱認被告公
    司將來領得水電工程款，原告亦無從再向被告公司請款。
㈣、再者，原告主張付出人力、材料成本，惟提出文件或為自行
    製作表格，或無專管監造單位之簽核，或沒有進行估驗計價
    ，或核對不相符（如保單記載之「總保險費」為2萬元而非
    原告主張之20萬元，又如原告提出人員薪資表與勞保申報表
    所載勞工投保薪資不相符），且未提出已支付薪資之憑證，
    縱有支付薪資，原告未提出支付薪資與原告完成消防工程有
    關之憑證。至於證人聞長安、李英暉證詞，僅能證明原告曾
    進場施作，惟施作成果未經監造或專管查驗，難認已「完成
    」消防工作而符合請款要件，且證人亦無法證明原告施作完
    成之數量。
㈤、並聲明：
  ⒈原告之訴及假執行之聲請均駁回。
  ⒉如受不利判決，願供擔保請准宣告免為假執行。
三、得心證之理由：
㈠、根據民法第179條之規定，不當得利返還請求權之成立，須當
    事人間有財產之損益變動，即一方受財產之利益，致他方受
    財產上之損害，且無法律上之原因。不當得利依其類型可區
    分為「給付型之不當得利」與「非給付型不當得利」，前者
    係基於受損人有目的及有意識之給付而發生之不當得利，後
    者乃由於給付以外之行為（受損人、受益人、第三人之行為
    ）或法律規定所成立之不當得利。而主張不當得利請求權存
    在之當事人，對於不當得利請求權之成立，應負舉證責任，
    即應證明他方係無法律上之原因而受利益，致其受有損害。
    如受利益人係因給付而得利時，所謂無法律上之原因，係指
    給付欠缺給付之目的。故主張該項不當得利請求權存在之當
    事人，應舉證證明該給付欠缺給付之目的。又在給付之不當
    得利，係以給付之人為債權人，受領給付之人為債務人，而
    由為給付之人向受領給付之人請求返還利益。所謂給付係指
    有意識地，基於一定目的而增加他人之財產，給付者與受領
    給付者因而構成給付行為之當事人，此目的乃針對所存在或
    所約定之法律關係而為之。因此，不當得利之債權債務關係
    存在於給付者與受領給付者間，基於債之相對性，給付者不
    得對受領給付者以外之人請求返還利益（最高法院100年度
    台上字第990號民事判決意旨）。給付不當得利之所謂給付
    ，係指有意識地，並基於一定目的而增加他人財產，強調「
    給付目的指向」，以決定給付關係之當事人為何。在指示給
    付關係中，其給付關係分別存在於指示人與被指示人、及指
    示人與領取人間，至被指示人與領取人間，則僅發生履行關
    係，並無給付關係存在。又受益人所得利益，倘係經由他人
    之給付行為而來，則就同一受利益客體，不能同時因非給付
    方式而取得，而成立非給付不當得利（最高法院106年度台
    上字第239號民事判決意旨）。
㈡、經查，被告公司、互立公司與金光裕建築師事務所共同承攬
    臺南市政府工務局代辦之系爭工程，其中互立公司負責系爭
    工程之機電工程（即機電、空調、給排水、消防等），原告
    於109年2月26日向互立公司承攬系爭工程之「消防工程勞務
    包」部分，為兩造所不爭執。是原告為完成消防工程，係本
    於與互立公司之系爭消防契約，故原告付出人力、材料而施
    作消防工程，原告所為之給付自屬有意識、基於一定目的對
    「互立公司」為給付（即完成系爭消防契約之要求，向業主
    即臺南市政府工務局施作工程）。且原告自承伊與互立公司
    之系爭消防契約並未終止或解除（見本院卷一第87頁），是
    原告若有已施作之消防工程，自應依契約關係向互立公司請
    求，退步言，倘有不當得利情事，因原告之給付是有意識向
    互立公司為之，其與互立公司間應屬前述「給付型之不當得
    利」類型，則不當得利之債權債務關係亦僅存在於給付者（
    原告）與受領給付者（互立公司）間，原告僅能向因給付關
    係受有利益之互立公司請求返還不當得利，原告不得對受領
    給付者以外之被告公司請求返還利益。
㈢、互立公司因財務問題，與被告公司於109年6月10日簽訂系爭
    協議書，協議互立公司無條件退出系爭工程共同承攬團隊，
    並讓出執行系爭工程案之一切權利與義務，全權交由被告公
    司繼受，為兩造所不爭執，則被告縱因消防工程部分完成而
    受有應予計價之利益，此亦是依系爭協議書繼受互立公司對
    業主即臺南市政府工務局之一切權利與義務，被告公司因而
    領得此部分工程款，難謂無法律上之原因。是縱認互立公司
    已施作部分包括原告已完成部分消防工程，而兩造間因無任
    何契約或其他債之關係，而屬非給付型之不當得利類型時，
    因原告與互立公司間既存在給付關係，基於給付不當得利優
    先性原則，給付人僅能向因給付關係受有利益者請求返還不
    當得利，不得以同一利益亦因非給付關係而為他人所有為由
    ，向第三人請求非給付型不當得利。從而，原告依據不當得
    利規定，請求被告應返還所受利益7,650,000元云云，為無
    理由，應予駁回。
㈣、再者，原告請求不當得利之文件如工程計價單總表、分表、
    工程估驗單整理表（見補字卷第95至111頁、本院卷二第13
    至15頁、本院卷一第275至283頁），均為原告自行製作之表
    格，並無互立公司之估驗，亦無專管監造單位中興公司之簽
    核，原告縱有施作消防工程，可認尚未依系爭消防契約進行
    估驗計價，即難認原告依工程計價單總表、分表、工程估驗
    單整理表主張之金額可採。況被告公司、業主與專管暨監造
    之中興公司於互立公司退場後，為辦理第26-1期估驗計價，
    係由被告公司與中興公司會同進行清點，始確認互立公司施
    作水電工程部分估驗計價金額為5,072,618元，然其中關於
    消防設備工程部分經中興公司清點後確認本期估驗金額為0
    元，有中興公司確認之工程估驗單在卷可稽（見本院卷一第
    201頁），是原告進場施作之消防工程「利益」為何，尚難
    認定。至原告主張本院向臺南市政府工務局函調之系爭工程
    ，第26-1期工程估驗數量計算表，其中「乙.捌.四消防設備
    工程」顯示核定金額為62,069,728元」，固有數量計算表附
    卷可按（見本院卷一第256頁），惟該金額指契約核定工程
    全數完工之金額，並非該期請款估驗金額，原告此部分主張
    自難採信。至原告又稱被告可能在後續期數（指第26-1期之
    後）以原告施作完成之部分請工程款，此部分原告並無實據
    ，難認可採。原告復未能就伊完成之消防工程與後續施作工
    程之承龍公司加以舉證並作出區分，及未能就伊施作完成之
    數量及金額申請專業機關鑑定，是原告亦未能舉證被告受有
    若干利益、原告受有若干損害。又原告主張至少已投入人力
    、物力、材料成本、保險費用等包含人員保險費200,000元
    、駐地人員薪資1,403,000元、材料成本991,135元部分，被
    告應予返還等語，惟保單記載之「總保險費」為2萬元而非
    原告主張之20萬元，有兆豐產物保險股份有限公司僱主意外
    責任保險單附卷可參（見本院卷二第689頁），原告人員薪
    資表與勞保申報表所載勞工投保薪資亦未完全相符，由員工
    薪資整理資料、原告勞保加保申報表互核可知（見本院卷二
    第691至708頁），且原告亦未能證明其所列員工均為施作本
    件消防工程所派用之人員，則原告主張已投入若干成本，所
    為舉證亦不足採。
四、綜上所述，原告依不當得利之法律關係，請求被告給付原告
    7,650,000元，及自起訴狀繕本送達翌日起至清償日止，按
    週年利率5％計算之利息，為無理由，應予駁回。又原告之訴
    既經駁回，其假執行之聲請應併予駁回。
五、本件事證已臻明確，兩造其餘攻擊防禦方法及舉證，核與本
    判決之結果不生影響，爰不另為贅論，附此敘明。
六、訴訟費用，由敗訴之當事人負擔；法院為終局判決時，應依
    職權為訴訟費用之裁判。民事訴訟法第78條及第87條第1項
    分別定有明文。本件原告之訴為無理由，第一審訴訟費用為
    78,295元（第一審裁判費76,735元、證人日旅費1,060元、5
    00元），應由原告負擔，爰判決如主文第2項所示。
七、據上論結，本件原告之訴為無理由，判決如主文。
中　　華　　民　　國　　111 　年　　6 　 　月　　7 　日
                  民事第三庭  法  官  羅郁棣
以上正本證明與原本無異。
如不服本判決，應於送達後20日內向本院（台南市○○路0段000
號）提出上訴狀（須按他造當事人人數附繕本）。
中　　華　　民　　國　　111 　年　　6 　　月　　7 　　日
                              書記官  洪凌婷